【裁判字號】    91,訴,3999
【裁判日期】    920402
【裁判案由】    返還土地
【裁判全文】
臺灣臺中地方法院民事判決  九十一年度訴字第三九九九號
    原      告  丙○○
    被      告  甲○○
    訴訟代理人  乙○○
右當事人間請求返還土地事件，本院判決如左：
    主      文
被告應將坐落台中市○○區○○段三三六地號土地內如附圖Ａ部分所示之面積八四平
方公尺土地上堆放之雜物清除，並將該地號全部面積一０八平方公尺之土地交還原告
。
被告應自民國九十一年四月十一日起至交還第一項所示土地之日止，按月給付原告新
臺幣玖仟玖佰元。
訴訟費用由被告負擔。
    事      實
甲、原告方面：
壹、聲明：如主文所示。
貳、陳述：
一、坐落台中市○○區○○段三三六地號土地（下稱系爭土地）為原告向台灣台中地
    方法院民事執行處拍賣買受，於九十年四月十日登記為原告所有，被告卻自九十
    年四月十日起，未經原告同意將全部土地無權占用至今，並在其上如附圖Ａ部分
    所示面積八四平方公尺之土地上堆放雜物，並經原告向台中市環境保護局陳情後
    由該局派員前往稽查在案。並否認曾同意被告使用系爭土地。
二、被告無權占用系爭土地，可得相當於租金之利益，致原告受有無法利用該土地之
    損害。系爭土地每月租金，依土地法第一百零五條準用第九十七條之規定，經計
    算為九千九百元（公告土地現值２２０００×土地面積１０８×０．０５÷１２
    ＝９９００）。
三、爰依民法第七百六十七條、不當得利之法律關係規定，訴請應交還土地及返還上
    揭相當於租金之利益。
參、證據：提出土地登記謄本、地籍圖各一份、相片一幀、台中市政府環境保護局函
    一份、不動產權利移轉證書一份、地價謄本一份。並聲請履勘現場。
乙、被告方面：
壹、聲明：駁回原告之訴。
貳、陳述略稱：
一、系爭土地由前所有人無償提供被告長期使用至今，經法院拍賣易主仍保持現狀。
    原告在九十年七月三日測量地界後，並同意被告繼續無償使用。依民法第四百五
    十條第二項之規定，應從其習慣。
二、原使用人即被告，自當依民法第九百五十二條善意使用，且占有為一種單純事實
    。惟占有之原因有二：其一為基於本權之占有，其二為無權占有。雖占有物證明
    係他人所有，若占有人對於所有人享有占有地役權使用之權利，即不能認所有人
    對於占有人有權行使所有物返還請求權。且土地所有權與土地原始使用占有並非
    不能分離，被告占有合法使用當時並獲得原告之默許無償繼續使用系爭土地至今
    ，依民法第九百六十三條規定享有使用權。
    理      由
一、按訴狀送達後，原告不得將原訴變更或追加他訴，但擴張或減縮應受判決事項之
    聲明者，不在此限，民事訴訟法第二百五十五條第一項第三款定有明文。經查：
    本件原告起訴時原請求被告應將系爭土地之全部土地上地上物消除，並將土地返
    還予原告；於訴訟進行中，更正聲明為將系爭土地內如附圖Ａ部分所示之面積八
    四平方公尺土地上堆放之雜物清除，並將該地號全部土地交還原告。核屬聲明之
    減縮，依前揭法條所示，應予准許，先予敘明。
二、原告主張系爭土地為原告向台灣台中地方法院民事執行處拍賣買受，於九十年四
    月十日登記為原告所有，被告卻自九十年四月十日起，將全部土地占用至今，並
    在其上如附圖Ａ部分所示面積八四平方公尺之土地上堆放雜物，並經原告向台中
    市環境保護局陳情後由該局派員前往稽查在案之事實，業據提出土地登記謄本、
    地籍圖各一份、相片一幀、台中市政府環境保護局函一份、不動產權利移轉證書
    一份、地價謄本一份等在卷可稽，復經本院率同臺中市中興地政事務所測量人員
    履勘現場查明屬實，製有勘驗筆錄一份、中興地政事務所複丈成果圖一份等在卷
    可憑，且均為被告所不爭執，此部分主張堪先信為真正。
三、被告另辯稱：系爭土地由前所有人無償提供被告長期使用至今，經法院拍賣易主
    仍保持現狀，原告在九十年七月三日測量地界後，並同意被告繼續無償使用，依
    民法第四百五十條第二項、第九百六十三條及占有人對於所有人享有占有地役權
    使用之權利，即不能認所有人對於占有人有權行使所有物返還請求權云云。
四、按原告主張被告無權占有系爭土地，被告則主張有權占有，對此積極非常態之有
    利事實，自應由被告負有權占有之舉證責任。經查：被告主張原告於九十年七月
    三日曾同意由被告繼續無償使用系爭土地之事實，業據原告否認在卷，被告亦供
    稱無法提供證據，其上揭主張即屬不能證明，洵不足採。從而本件應以原告主張
    之被告無權占有系爭土地乙節為真正。又本件事實為被告無權占有原告所有之系
    爭土地，被告援引民法第四百五十條第二項有關終止不定期限租賃、民法第九百
    六十三條占有人之物上請求權、民法地役權之相關規定，核與本件事實應適用之
    法律關係無涉，均無理由。
五、按所有人對於無權占有或侵奪其所有物者，得請求返還之，對於妨害其所有權者
    ，得請求除去之，民法第七百六十七條前段、中段定有明文。被告未經原告同意
    而無權占用系爭土地，既堪認定，則原告基於該土地所有人地位，訴請被告清除
    除如附圖Ａ部分所示被告堆放之雜物後，將該土地返還，即有理由。再按，無法
    律上原因而受利益，致他人受損害者，應返還其利益；民法第一百七十九條亦有
    明文。本件被告並無法律上原因，且亦明知其並無權利而仍加以占用，受有使用
    該土地之利益，侵害原告就該土地之所有權，並致原告受有無法利用該土地之損
    害時，原告基於所有人之地位，自亦得請求被告給付該相當於租金之利得或損害
    金。再按城市地方房屋之租金，以不超過土地及其建築物申報總價額年息百分之
    十為限，且為上揭規定於租用基地建築房屋亦準用之，土地法第九十七條第一項
    、第一百零五條分別定有明文，其意旨係指於城市地方極繁榮地區，年租金以土
    地及建築物申報總價額之百分之十為上限，本件雖以土地租金性質計算，參諸該
    規定意旨，以及原告所有系爭土地對外通路雖為巷道，然係位於台中市區，附近
    建物雖部分老舊但仍屬密集等情，為本院勘明現場時所查知，復衡以台灣省政府
    八十一年七月十七日府財五字第七三二三三號函所示省有土地租金計算標準，除
    商業區及市場基地外，其餘係依公告地價年息百分之五計算等情，本院斟酌情形
    ，認此相當於租金之利得或損害金應按每年以土地申報總價額百分之五計算，應
    為適當。又系爭土地自九十年三月起公告現值為每平方公尺二萬二千元，有土地
    登記謄本、地價謄本各一份在卷足憑，以被告所占用全部系爭土地面積為一０八
    平方公尺，則被告自九十年四月十一日起，應給付相當於租金之不當得利或損害
    金為每月九千九百元。（公告現值２２０００×土地面積１０８×０．０５÷１
    ２＝９９００）。原告請求被告應自上揭占用日起至交還土地日止，按月給付此
    數額，為有理由。
六、從而，原告基於民法第七百六十七條物上請求權及第一百七十九條不當得利之規
    定，訴請被告將坐落台中市○○區○○段三三六地號土地內如附圖Ａ部分所示之
    面積八四平方公尺土地上堆放之雜物清除，並將該地號全部面積一０八平方公尺
    之土地交還原告；暨被告應自民國九十一年四月十一日起至交還系爭土地日止，
    按月給付原告玖仟玖佰元，為有理由，應予准許。
七、據上論結，本件原告之訴為有理由，依民事訴訟法第七十八條，判決如主文。
中      華      民      國    九十二    年      四      月      二      日
                                    臺灣臺中地方法院民事第四庭
~B法      官  王有民
右為正本係照原本作成
如對本裁定上訴須於裁定送達後二十日內向本院提出上訴狀
中      華      民      國    九十二    年      四      月      三      日
~B法院書記官


司法院資訊處製作；財團法人民間司法改革基金會備份。
